【裁判字號】    99,易,353
【裁判日期】    990728
【裁判案由】    重利
【裁判全文】
臺灣彰化地方法院刑事判決               99年度易字第353號
公  訴  人  臺灣彰化地方法院檢察署檢察官
被      告  乙○○
上列被告因重利案件，經檢察官提起公訴（99年度偵字第10513
號、第10636號、第1863號、第1914號），本院判決如下：
    主    文
乙○○犯如附表所示之罪，各處如附表所示之刑。應執行有期徒
刑陸月，如易科罰金，以新臺幣壹仟元折算壹日。
    事    實
一、乙○○曾因詐欺案件，經臺灣板橋地方法院以97年度簡字第
    9943號判處有期徒刑2月，以新台幣1千元折算1日確定，於
    民國98年4月20日以易科罰金之方式執行完畢。詎仍不知警
    惕，於98年8月間起，在自由時報借貸綜合資訊版上刊登內
    容為「可分期還、息低、保密，另有大額借貸、0000-00000
    0」之廣告，以招徠急需用錢之不特定人，嗣有：
    (一)甲○○因急需現金週轉，見乙○○所刊登之廣告，乃先
    於98年8月底（約25或26日左右），撥打廣告所留之門號000
    0-000000號行動電話，與自稱為「小王」之乙○○約在彰化
    縣社頭鄉火車站前洽談借款新台幣（下同）3萬5千元事宜，
    雙方約定以10天為一期，每期每1萬元收取2千元之利息，交
    付借款時先預扣第1期利息，且由甲○○簽發面額7之本票擔
    保後，後由乙○○交付2萬8千元；後甲○○續於同年9月中
    旬，撥打廣告所留之門號0000-000000號行動電話，與之乙○○聯絡，雙方在彰化縣社頭鄉火車站前洽談借款3萬元事
    宜，約定以10天為一期，每期每1萬元收取2千元之利息，交
    付借款時先預扣第1期利息各6千元，並由甲○○簽發面額6
    萬元之本票擔保後，後由乙○○交付2萬4千元，迄於同年10
    月17日止，甲○○已繳付2萬7千元之利息，乙○○以此方式
    取得與原本顯不相當之重利。
    (二)己○○亦因急需現金週轉，經由甲○○之介紹，乃於98
    年9月1日以其持用之門號0000000000號電話，撥打乙○○所
    使用門號為0000-000000號、0000000000號行動電話，與自
    稱為「王仔」之乙○○聯絡，雙方於當日依約定在彰化縣員
    林鎮林厝派出所附近洽談借款事宜，談妥由乙○○貸予己○○2萬元，以10天為一期，每期每1萬元收取2千元之利息，
    交付借款時先預扣第1期利息4千元及1千元手續費（含補貼
    油錢），並由己○○簽發面額4萬元之本票及汽車讓渡書（
    車號4375-WG）擔保後，再由乙○○將餘款1萬5千元以現金
    交付己○○。於98年9月10日，己○○又於彰化縣員林鎮林
    厝派出所對面交付4千元利息予乙○○，乙○○以此方式取
    得與原本顯不相當之重利。
    (三)丁○○因急需現金週轉，見乙○○所刊登之廣告，乃於
    98年10月初，以其持用之00-00000 000號電話，撥打乙○○
    所使用門號為0000-000000號行動電話，與自稱為「王仔」
    之乙○○聯絡借款事宜，雙方當日依約在臺中市○○街洽談
    該借款事項，約定由乙○○貸予丁○○4萬元，以10天為一
    期，每期每1 萬元收取1千元之利息，交付借款時先預扣第
    1期利息4千元，再由乙○○將餘款3萬6千元以現金交付丁○○。於98年10 月中旬至10月底，丁○○又交付3次利息共1
    萬2千元予乙○○，乙○○以此方式取得與原本顯不相當之
    重利。
    (四)戊○○因急需現金週轉，見乙○○所刊登之報紙廣告，
    乃於98年10月12日上午11時許，以其持用之00-00000000號
    電話，撥打乙○○所使用門號為0000-000000號行動電話，
    與自稱為「小王」之乙○○聯絡款事宜，於當下午14時許，
    雙方依約在戊○○位於臺中縣大里市○○路住處樓下洽談借
    款事宜，約定由乙○○貸予戊○○3萬元，以10天為一期，
    每期每1萬元收取2千元之利息，交付借款時先預扣第1期利
    息6千元及1千元之手續費，再由乙○○將餘款2萬3千元以現
    金交付戊○○，乙○○以此方式取得與原本顯不相當之重利
    。
    (五)丙○○因急需現金週轉，見乙○○所刊登之廣告，乃於
    98年10月12日中午13時40分38秒，以其持用之門號0000-000
    000號電話，撥打乙○○所使用門號為0000-000000號行動電
    話，與自稱「王先生」之乙○○聯絡借款事宜，乙○○於當
    日下午某時依約至丙○○位於臺中縣太平市之住處洽談該借
    款事項，雙方約定由乙○○貸予丙○○2萬元，以10天為一
    期，每期每1萬元收取2千元之利息，交付借款時先預扣第1
    期利息4千元及1千元之手續費，並由丙○○交付面額4或6萬
    元（係借款之倍數，但無法確定係4或6萬元）之本票及身份
    證影本各1紙供擔保，再由乙○○將餘款1萬5千元以現金交
    付丙○○，乙○○以此方式取得與原本顯不相當之重利。後
    約莫幾天後，乙○○為警約談，乙○○又向丙○○先生索討
    回1萬7千元。
二、嗣經警據報，循線查獲上情。
三、案經彰化縣警察局彰化分局報告臺灣彰化地方法院檢察署檢
    察官偵查起訴。
    理  由
一、按被告以外之人於審判外之陳述，雖不符刑事訴訟法第159
    條之1 至第159 條之4 之規定，而經當事人於審判程序同意
    作為證據，法院審酌該言詞陳述或書面陳述作成時之情況，
    認為適當者，亦得為證據。當事人、代理人或辯護人於法院
    調查證據時，知有第159 條第1 項不得為證據之情形，而未
    於言詞辯論終結前聲明異議者，視為有前項之同意，刑事訴
    訟法第159 條之5 定有明文。查本案全部卷證，公訴人、被
    告均不爭執其證據能力，本院復衡以該等供述證據作成時之
    情況，應為適當，是可認後述所引用證據之證據能力均無疑
    義，合先敘明。
二、訊據被告乙○○矢口否認涉有上揭重利犯行，並辯稱：伊根
    本未曾借款予甲○○、己○○、丁○○、戊○○及丙○○等
    人，伊與甲○○聯絡，係交談有關買賣茶葉之事，並非有關
    借款事宜，其餘之人則不熟云云。但查：（一）被告乙○○
    於警詢中坦承上開0000-000000號、0000000000號之手機門
    號，係伊在使用等語（見98年11月14日警詢筆錄），而依該
    2 門號之通聯調閱查詢單顯示，被害人己○○所使用之手機
    門號0000000000號；被害人丁○○所用之電話門號00-00000
    000號；被害人戊○○使用之電話門號00-00000000號；被害
    人丙○○所使用之手機門號0000-000000號話均與之有聯絡
    之紀錄，且次數亦為頻繁，是足證被告乙○○於庭訊時，所
    辯其等人僅在詢問事項而已，並非屬實。（二）被告乙○○
    承認卷附之廣告即「可分期還、息低、保密，另有大額借貸
    、0000-000000」之廣告，係其所刊登，觀該內容，顯係欲
    招徠急需用錢之不特定人向伊借款之語句，但被告乙○○卻
    辯稱：伊並未從事供人借款業務，至於詞句係廣告創意云云
    ，顯示被告乙○○欲求脫罪，即捏詞推諉一番，是其所供在
    在不可相信。（三）證人甲○○、己○○於警詢、偵查時；
    證人丁○○、戊○○、丙○○於警詢時，均對如何向被告乙○○借款，如何先扣利息，如何聯絡及供擔保等情，證述明
    確，且其中證人甲○○、己○○、丙○○於本院審理中，面
    對被告乙○○，亦明白指證上開情節及被告乙○○確借款予
    伊之人等語，是被告乙○○果未為上開犯行，焉有諸多證人
    對其指證之理。（四）被告乙○○貸款取息之利率高於尋常
    ，不僅與民法第203條所定之週年利率5％之法定利率，及同
    法第205條所定之最高利率週年利率20％之限制，相去甚遠
    ，且與目前銀行放款利率及一般民間利息之月息2至3分相較
    ，亦過於懸殊，衡諸目前社會經濟情況，被告確係取得與原
    本顯不相當之重利，至為明顯；而被害人甲○○、己○○、
    丁○○、戊○○、丙○○，均因須經濟情況急迫，急需要現
    金周轉等情事，願負擔較銀行、民間借款利率高出甚多之利
    息而向被告乙○○借款，衡情均有舉債之急迫情形。綜上，
    被告乙○○利用社會上種種因急迫而舉債濟急之情形，招徠
    陷於急迫之不特定人向其借貸，且被告乙○○貸款取息之利
    率甚高如前所述，是被告乙○○確係均乘他人急迫、輕率或
    無經驗貸以金錢或其他物品，而取得與原本顯不相當之重利
    無疑。故被告乙○○所辯，不可採信。從而，本件事證明確
    ，被告乙○○之犯行，洵堪認定，應依法論科。
四、核被告乙○○所為如事實一（一）至（五）所示之行為，均
    係犯刑法第344條之重利罪。又重利罪之行為人就同一借款
    人之同一筆貸款，陸續收取各期利息，其侵害之法益同一，
    依一般社會觀念，顯係基於單一犯意接續所為，自應包括評
    價為一行為而僅論以接續犯之一罪（臺灣高等法院臺中分院
    97年度上易字第1888號判決意旨參照），故被告乙○○就事
    事實一（一）所示之犯行，雖有2次貸款之行為，惟該借款
    人均係被害人甲○○，是侵害之法益同一，自應各評價為一
    行為而論以接續犯。再按重利犯罪之性質，在社會生活常態
    上或為零星偶一為之，或長期不間斷的反覆為之，均有其可
    能性，自難認立法者於制定刑罰法律之初，已認知重利行為
    必屬具反覆性之犯罪，且有意藉由法條中客觀構成要件之行
    為要素，涵括上開具有反覆實施特性之數個犯罪行為，故本
    件被告乙○○對於被害人甲○○、己○○、丁○○、戊○○
    、丙○○之各個重利犯行，因侵害法益不同，行為各自獨立
    ，容係乘各被害人經濟窘迫之際，見機基於各別犯意而為之
    ，自應予分論併罰，公訴人認應以一罪論，顯係誤會。查被
    告乙○○曾因詐欺案件，經臺灣板橋地方法院以97年度簡字
    第9943號判處有期徒刑2月，以新台幣1千元折算1日確定，
    於98年4月20日以易科罰金之方式執行完畢等情，有臺灣高
    等法院被告前案紀錄表、臺灣彰化地方法院檢察署刑案資料
    查註查紀錄表各1份附卷可考，被告乙○○於有期徒刑執行
    完畢後，五年內故意再犯本件有期徒刑以上之五罪，均為累
    犯，應依刑法第47條第1項之規定，分別加重其刑。爰審酌
    被告利用被害人急需用錢之機會，貸放款項藉以牟取顯不相
    當之高額利息，取得與原本顯不相當之重利，剝奪經濟上之
    弱者，所為殊屬可議，暨被告從事重利之期間、被害人數、
    借貸金額、所獲利息，其犯罪之動機、目的、手段、品行、
    生活狀況、智識程度，暨犯罪後否認犯行等一切情狀，分別
    量處如附表所示之刑，並諭知易科罰金之折算標準，暨定其
    應執行之刑及諭知易科罰金之折算標準，以資儆懲。另未扣
    案之借款人身分證影本、汽車讓渡書及渠等所簽發之本票等
    物，均係供作借款質押之用，被告乙○○取得上開物品，無
    非充作擔保證明之用，若借款人嗣後依約定返還借款完竣，
    被告乙○○仍須將該等充為借款質押之物品返還，難認係被
    告乙○○犯罪所得之物，且非被告乙○○所有，又均非屬違
    禁物，核與沒收之要件不符，爰均不予宣告沒收之（最高法
    院92年度臺上字第2923號判決意旨參照）。
據上論斷，應依刑事訴訟法第299 條第1 項前段，刑法第344 條
第47條第1項、第41條第1項前段、第51條第5款，刑法施行法第1
條之1第1項前段、第2項，判決如主文。
本案經檢察官邱鼎文到庭執行職務。
中    華    民    國    99    年    7     月    28    日
                          刑事第三庭  法  官  洪志賢
以上正本證明與原本無異。
如不服本判決應於收受判決後10日內向本院提出上訴書狀，並應
敘述具體理由；其未敘述上訴理由者，應於上訴期間屆滿後20日
內向本院補提理由書（均須按他造當事人之人數附繕本）「切勿
逕送上級法院」。
告訴人或被害人對於判決如有不服具備理由請求檢察官上訴者，
其上訴期間之計算係以檢察官收受判決正本之日期為準。
中    華    民    國    99    年    7     月    28    日
                                      書記官  許億先
附錄本案論罪科刑法條全文：
中華民國刑法第344條
（重利罪）
乘他人急迫、輕率或無經驗貸以金錢或其他物品，而取得與原本
顯不相當之重利者，處 1 年以下有期徒刑、拘役或科或併科 1
千元以下罰金。
附表
     事  實                   罪刑
如事實一（一）       乙○○乘他人急迫貸以金錢，而取得與
                     原本顯不相當之重利，累犯，處有期徒
                     刑月，如易科罰金，以新臺幣壹仟元
                     折算壹日
如事實一（二）       乙○○乘他人急迫貸以金錢，而取得與
                     原本顯不相當之重利，累犯，處有期徒
                     刑月，如易科罰金，以新臺幣壹仟元
                     折算壹日
如事實一（三）       乙○○乘他人急迫貸以金錢，而取得與
                     原本顯不相當之重利，累犯，處有期徒
                     刑月，如易科罰金，以新臺幣壹仟元
                     折算壹日
如事實一（四）       乙○○乘他人急迫貸以金錢，而取得與
                     原本顯不相當之重利，累犯，處有期徒
                     刑月，如易科罰金，以新臺幣壹仟元
                     折算壹日
如事實一（五）       乙○○乘他人急迫貸以金錢，而取得與
                     原本顯不相當之重利，累犯，處有期徒
                     刑月，如易科罰金，以新臺幣壹仟元
                     折算壹日

司法院資訊處製作；財團法人民間司法改革基金會備份。
